【裁判字號】    99,交聲,78
【裁判日期】    990421
【裁判案由】    違反道路交通管理處罰條例聲明異議
【裁判全文】
臺灣雲林地方法院交通事件裁定          99年度交聲字第78號
移送機關即
原處分機關  交通部公路總局嘉義區監理所雲林監理站
異  議  人
即受處分人  甲○○
上列異議人即受處分人因違反道路交通管理處罰條例案件，對於
交通部公路總局嘉義區監理所雲林監理站於民國99年03月23日所
為之裁決處分（原處分案號：雲監裁字第裁72-KAJ037908號），
聲明異議，本院裁定如下：
    主  文
原處分撤銷。
甲○○汽車駕駛人，駕駛汽車經測試檢定酒精濃度超過規定標準
，處罰鍰新臺幣萬肆仟伍佰元，並應吊扣小型車普通駕駛執照
拾貳個月及接受道路交通安全講習。
    理  由
一、原處分意旨略以：異議人即受處分人甲○○於民國99年03月
    10日22時42分許，駕駛車牌號碼S2-5651 號自用小客車，行
    經雲林縣北港鎮北港大橋北端，經雲林縣警察局北港分局北
    港派出所警員攔檢盤查，測得其呼氣中酒精濃度達每公升0.
    47毫克，超過標準值每公升0.25毫克，因而製單舉發，嗣經
    原處分機關即交通部公路總局嘉義區監理所雲林監理站以其
    違規事實明確，依照道路交通管理處罰條例第35條第1 項第
    1 項第1 款、第24條第1 項第2 款之規定，於99年03月23日
    開具雲監裁字第裁72-KAJ037908號裁決書，裁處異議人罰鍰
    新臺幣（下同）34,500元，吊扣駕駛執照12個月，並應參加
    道路交通安全講習。（駕駛執照限於99年04月22日前繳送，
    罰鍰業於99年03月23日繳納）。
二、聲明異議意旨略以：異議人不服原處分機關上開裁決書之處
    分，異議人係以駕駛聯結車維生，請求僅吊銷普通小型車駕
    駛執照，請鈞院另為適當之裁定，爰依法聲明異議等語。
三、按汽車駕駛人，駕駛汽車經測試檢定酒精濃度超過規定標準
    者，處15,000元以上60,000元以下罰鍰，並當場移置保管該
    汽車，及「吊扣」其駕駛執照1 年，並應接受道路交通安全
    講習，道路交通管理處罰條例第35條第1 項第1 款、第24條
    第1 項第2 款分別定有明文。又汽車駕駛人有飲用酒類或其
    他類似物後其吐氣所含酒精濃度超過每公升0.25毫克或血液
    中酒精濃度超過百分之0.05以上者，不得駕車，道路交通安
    全規則第114 條第2 款亦有明文。次按，94年12月14日修正
    、95年03月01日施行前之道路交通管理處罰條例第68條原規
    定「汽車駕駛人，因違反本條例及道路交通安全規則之規定
    ，受『吊扣』或『吊銷』駕駛執照處分時，吊扣或吊銷其持
    有各級車類之駕駛執照」，修正後則刪除『吊扣』之規定，
    改為「汽車駕駛人，因違反本條例及道路交通安全規則之規
    定，受『吊銷』駕駛執照處分時，『吊銷』其持有各級車類
    之駕駛執照」，其修正理由係舊法將違法或違規駕駛人所持
    有各級車類之駕駛執照一併吊扣，失之過酷，影響人民工作
    及生活甚鉅，故依修正後之該條規定，受「吊扣」駕駛執照
    處分時，僅能吊扣違規當時所駕車類之駕駛執照，不再吊扣
    其持有各級車類之駕駛執照，僅於受「吊銷」駕駛執照處分
    時，始吊銷其持有各級車類之駕駛執照。是駕駛人違反道路
    交通管理處罰條例第35條第1 項第1 款之規定而受「吊扣」
    駕駛執照處分時，應依修正後同法第68條規定並參照其修正
    意旨，應僅得「吊扣」違規或違法當時駕駛車類之駕駛執照
    ，不得再吊扣汽車駕駛人所持有、與駕駛違規車輛無關之其
    他各級車類駕駛執照。又「行政行為之內容應明確」，為行
    政程序法第5 條所明定，足供本案裁罰之依憑。
四、經查：
  (一)本件異議人因酒後駕車之違規行為，經原處分機關裁處罰鍰
    34,500元、吊扣駕駛執照12個月及施以道路交通安全講習，
    異議人雖僅針對吊扣駕駛執照部分聲明異議，然本件酒後駕
    車只有一個交通違規行為，而有關其處罰效果之罰鍰、吊扣
    駕駛執照及施以道路交通安全講習，與該交通違規行為是否
    存在無從分離。法院審理時應先確定受處分人是否確有交通
    違規行為事實，再決定原處分機關所適用之法律有無錯誤。
    從而，異議人於聲明異議狀雖僅記載就吊扣駕駛執照部分聲
    明異議，其餘部分並未提及，惟該罰鍰及施以道路交通安全
    講習部分與其交通違規行為是否存在既無從分離，本院自應
    予以審理（臺灣高等法院暨所屬法院98年度法律座談會刑事
    類提案第23號問題(一)討論暨審查意見同此意旨），合先敘明
    。
  (二)異議人於前揭時地，因酒後駕駛車牌號碼S2-5651 號自用小
    客車，行經雲林縣北港鎮北港大橋北端，經雲林縣警察局北
    港分局北港派出所警員攔檢盤查，測得其呼氣中酒精濃度每
    公升達0.47毫克，以其違反道路交通管理處罰條例第35條第
    1 項第1 款規定製單舉發，並由原處分機關以異議人違規事
    實明確，依上開規定於99年03月23日以雲監裁字第裁72-KAJ
    03 7908 號裁決書，裁處異議人罰鍰34,500元，吊扣駕駛執
    照12個月，並依同條例第24條第1 項第2 款規定，施以道路
    交通安全講習等情，有雲林縣警察局99年03月10日雲警交字
    第KA J037908號舉發違反道路交通管理事件通知單、原處分
    機關上開裁決書各1 份在卷可稽，應堪認定。
  (三)異議人之前揭違規行為係發生於99年03月10日，自應依修正
    後之道路交通管理處罰條例第68條裁處，又修正後道路交通
    管理處罰條例第68條之規定，既將「吊扣」等字刪除，依前
    開說明，駕駛人受吊扣駕駛執照處分時，不再吊扣其持有各
    級車類之駕駛執照，故原處分機關於作成吊扣駕駛執照處分
    時，自應以其違規時所駕駛車類之駕駛執照為限，而本案異
    議人於違規時既係駕駛自用小客車，已如前述，原處分機關
    僅能限制其駕駛自用小客車之權利，亦即裁罰吊扣異議人之
    「小型車普通駕駛執照」。是原裁決處分記載：「吊扣駕駛
    執照12個月」，對於應吊扣「何類型」之駕駛執照，未明確
    記載，難認清楚，已違反行政程序法第5 條所揭示之明確性
    原則。
  (四)原處分機關以上開不清楚明確之裁罰，竟欲吊扣異議人目前
    持有之職業聯結車駕駛執照等情，有原處分機關對違反交通
    管理事件不服裁判書聲明異議案件99年03月26日嘉監雲字第
    0990003217號移送書（參該移送書第五點）在卷可參，原處
    分機關並以裁決書上記載「吊扣駕駛執照」處分，該應執行
    吊扣之駕駛執照，自以異議人目前持有且唯一之汽車類「職
    業聯結車駕駛執照」云云。然而：
  1.道路交通管理處罰條例第68條既已明文規定：「汽車駕駛人
    ，因違反本條例及道路交通安全規則之規定，受『吊銷』駕
    駛執照處分時，『吊銷』其持有各級車類之駕駛執照」，吊
    扣駕駛執照處分並不在內。雖汽車駕駛執照分為各類，而汽
    車駕駛人取得高一級車類之駕駛資格者，應換發駕駛執照，
    並准其駕駛較低及車類之車輛，道路交通安全規則第53條及
    第61條定有明文。亦即上開道路交通安全規則對於汽車駕駛
    執照之管理，採取「一照原則」。然此不過是管理駕駛執照
    之便利措施，不能為行政管理方便，而影響駕駛人法律上之
    權益。
  2.汽車駕駛人，駕駛汽車經測試檢定酒精濃度超過規定標準，
    「吊扣其駕駛執照」1 年，道路交通管理處罰條例第35條第
    1 項第1 款規定甚明。當然指吊扣其所駕駛汽車相應之駕駛
    執照。如包括吊扣其高一級之駕駛執照之效力，無異不當剝
    奪其高一級駕駛執照之法律上權益，而與道路交通管理處罰
    條例第68條規定意旨牴觸，不當擴大吊扣駕駛執照之法律效
    力，違反「法律保留原則」及「比例原則」，而侵害受處分
    人憲法所保障之工作權。而且如其有低一級駕駛執照者，僅
    吊扣其該級駕駛執照，而無該低一級駕駛執照者，反而須喪
    失其高一級駕駛執照，將造成僅因行政機關為求一時管理便
    利，反而嚴重影響人民法律上之權益，與憲法所示之平等權
    保障意旨，也不相符合。雖如此導致越級駕駛人違規酒駕時
    ，可能受有無須吊扣駕駛執照之利益，然此關於駕駛執照管
    理所衍生之執行困難或法規漏洞，本應由修法、更訂行政規
    則或精進其行政執行成效解決，例如，依道路交通管理事件
    統一裁罰基準及處理細則第72條採行逕行登錄電腦註記吊扣
    小型車駕駛執照之方式，即可達防止異議人於吊扣期間再行
    駕駛小型車之目的，斷不得因執行技術層面之困難，為求行
    政上之便利，而置修正理由於不顧，任意擴張解釋，於駕駛
    人無較低級駕駛執照可供吊扣時，即率爾代以吊扣其所領有
    之較高級駕駛執照。是此技術層面之問題，要難據為原處分
    合法之理由。
  3.由上所述，原處分機關欲以本案裁決處分，逕行吊扣異議人
    之職業聯結車駕駛執照，顯與法有違，難為本院所採。
五、綜上所論，本件異議為有理由，原處分機關於「吊扣駕駛執
    照12個月」之裁罰，尚欠明確，且原處分機關竟欲藉此吊扣
    異議人之職業聯結車駕駛執照，亦於法有違，至裁處罰鍰34
    ,500元及施以道路交通安全講習之部分，則於法均無不合，
    從而，異議人就吊扣駕駛執照12月之部分異議為有理由，自
    應由本院將原處分撤銷，並諭知如主文第2 項所示之處罰（
    臺灣高等法院暨所屬法院98年度法律座談會刑事類提案第23
    號問題(二)之研討結果可資參照）。至於異議人有無小型車普
    通駕駛執照可供執行吊扣，為原處分機關執行之問題，應可
    透過修訂行政規則或精進其行政執行成效即可執行，原處分
    機關自不得藉此再行吊扣異議人之職業聯結車駕駛執照，此
    外，亦不因行政規則之缺漏，致異議人獲得免予裁罰之利益
    ，特予指明（臺灣高等法院暨所屬法院98年度法律座談會刑
    事類提案第20號問題之研討結果可資參照）。
六、依道路交通管理處罰條例第87條第2 項、道路交通案件處理
    辦法第20條前段，裁定如主文。
中    華    民    國    99    年    4     月    21    日
                  交通法庭    法  官  陳佩怡
以上正本證明與原本無異。
如不服本裁定，應於裁定送達後5 日內向本院提出抗告狀（須附
繕本）。
                              書記官  林佳慧
中    華    民    國    99    年    4     月    21    日

司法院資訊處製作；財團法人民間司法改革基金會備份。
